【裁判字號】    98,上易,528
【裁判日期】    981125
【裁判案由】    竊盜
【裁判全文】
臺灣高等法院臺南分院刑事判決  九十八年度上易字第五二八號
上訴人  臺灣臺南地方法院檢察署檢察官
被  告  甲○○
上列上訴人因被告竊盜案件，不服臺灣臺南地方法院九十八年度
易字第三五七號中華民國九十八年六月九日第一審判決（起訴案
號：臺灣臺南地方法院檢察署九十六年度偵字第一五０四二號、
第一六二六八號、九十七年度偵字第七六六號），提起上訴，本
院判決如下：
    主    文
上訴駁回。
    理    由
一、公訴意旨以：被告甲○○係國僑建設股份有限公司（下稱國
    僑公司）負責人，戊○○則為國僑公司協理。甲○○及戊○○明知如附表所示坐落臺南市○○區○○段地號一一七八之
    一號等土地原係魚塭，經國僑公司與周招鑒（即周招，為
    乙○○、丙○○之父，已歿）、丙○○成立合建契約，約定
    由國僑公司負責填土，惟其後因故解除契約，雙方屢興訴訟
    而無法終局解決紛爭等情，且經律師顏福松提供法律意見後
    ，明知上開土地之土方雖由國僑公司負責填入，然該等土方
    已因附合而使乙○○、丙○○取得所有權，國僑公司僅得對
    於乙○○等人主張不當得利之返還，且不得私力救濟，並無
    直接支配該等土方之法律依據，竟共同意圖為自己不法之所
    有，先發函告知乙○○等人，再自民國（下同）九十六年九
    月十一日起，而於附表所示時、地，由戊○○或不知情之王
    福松（另為不起訴處分）駕駛挖土機挖掘土方，造成該等土
    地多處坑洞，惟戊○○及王福松雖將土方掘起，卻未及將土
    方置入實力支配之下，即為丙○○等人發現，而報警查獲，
    認甲○○及戊○○涉犯刑法第三百二十條第三項、第一項竊
    盜未遂罪嫌云云（戊○○另案通緝中，俟緝獲另結）。
二、按犯罪事實應依證據認定之，無證據不得認定犯罪事實；不
    能證明被告犯罪者，應諭知無罪之判決，刑事訴訟法第一百
    五十四條第二項、第三百零一條第一項分別定有明文。又事
    實之認定，應憑證據，如未能發現相當證據，或證據不足以
    證明，自不能以推測或擬制之方法，為裁判基礎；且認定犯
    罪事實所憑之證據，雖不以直接證據為限，間接證據亦包括
    在內，然而無論直接證據或間接證據，其為訴訟上之證明，
    須於通常一般之人均不致有所懷疑，而得確信其為真實之程
    度者，始得據為有罪之認定，倘其證明尚未達到此一程度，
    而有合理之懷疑存在而無從使事實審法院得有罪之確信時，
    即應由法院為諭知被告無罪之判決（最高法院四十年度台上
    字第八六號、七十六年度台上字第四九八六號等判例參照。
    次按刑事訴訟法第一百六十一條已於九十一年二月八日修正
    公布，修正後同條第一項規定：檢察官就被告犯罪事實，應
    負舉證責任，並指出證明之方法。因此，檢察官對於起訴之
    犯罪事實，應負提出證據及說服之實質舉證責任。倘其所提
    出之證據，不足為被告有罪之積極證明，或其闡明之證明方
    法，無從說服法官以形成被告有罪之心證，基於無罪推定之
    原則，自應為被告無罪判決之諭知（最高法院九十二年台上
    字第一二八號判例參照）。
三、公訴人認被告戊○○、甲○○涉犯刑法第三百二十條第三項
    、第一項竊盜未遂罪嫌，無非以告訴人乙○○、丙○○警詢
    及偵查中之指訴、告訴人丁○○○警詢時之供述、證人王福
    松警詢及偵查中之證述、證人顏福松偵查中之證述、如起訴
    書附表所示土地所有權狀影本、合建契約書影本、現場照片
    二十六張、委任授權書、被告戊○○、甲○○於警詢及偵查
    中之供述為其論據。訊據被告甲○○堅決否認有竊盜未遂罪
    嫌，辯稱：伊等只是去執行拆屋還地、回復原狀的工作，沒
    有其他意思，且未將土方載出去等語。
四、經查：
(一)按刑法第三百二十條第一項竊盜罪之構成要件為「意圖為自
    己或第三人不法之所有，而竊取他人之動產」。亦即，行為
    人不但在主觀上須有「意圖為自己或第三人不法之所有」之
    主觀違法要素；在客觀上尚須有乘持有人之不知，以和平或
    秘密之方法竊得他人動產，將之移入自己實力管領支配之下
    之「竊取」行為始足當之。倘無法證明被告主觀上有不法所
    有之犯意，或其行為並非乘持有人之不知，以和平或秘密之
    方法竊取財物，移入自己實力管領支配之下，縱使被告客觀
    上有取（用）他人之物之事實，尚不得以竊盜罪相繩。至於
    被告主觀上是否有為自己或第三人不法所有之意圖，或行為
    是否符合「竊取」之文義解釋，自應綜合客觀上之證據加以
    判斷。
(二)國僑公司與周招鑒（即告訴人乙○○、丙○○之父，已歿）
    、丙○○於六十七年四月九日間訂立合建契約；並於同日與
    莊一平（即告訴人丁○○○之夫，已歿）訂立合建契約。在
    前開二個合建契約中，約定由周招鑒、丙○○及莊一平分別
    提供其所有之前開土地，由國僑公司出資興建二層樓房，國
    僑公司出資範圍包括工程、材料、設計、公共設施、填土、
    改良及請領執照等費用，有卷附合建契約書二件可稽（南市
    警三刑字第09643022710號警卷《下稱「警二卷」》第六十
    頁、一審卷第五十三頁證物袋內）。國僑公司另於六十七年
    八月十五日與莊一平訂立協議書，約定莊一平所保留之土地
    應配合國僑公司填土，填土費用由莊一平負擔，雙方並在原
    合建契約後加註填土工程費用由國僑公司所保管之莊一平應
    收之保證金相互抵充，多退少補等情亦有卷附合建契約書、
    協議書各一件可稽（見一審卷第五十三頁證物袋內）。國僑
    公司曾填土並動工興建，後因未能依約於約定期限內完成興
    建，而遭周招鑒、丙○○解除合建契約，周招鑒、丙○○並
    訴請國僑公司拆屋還地，且經判決確定、強制執行等情，有
    原審八十三年度訴字第一一四三號民事判決（見九十六年度
    偵字第一五０四二號影印偵查卷《下稱偵一卷》第十九頁）
    、八十五年度重訴字第六十號民事判決（見偵一卷第四十九
    頁）、本院八十二年度重上更(二)字第二一號民事判決（見偵
    一卷第七十五頁）、最高法院八十二年度台上字第三０二號
    民事判決（見偵一卷第九十三頁）、原審八十七年九月三日
    判決確定證明書（見偵一卷第四十四頁）、九十一年十一月
    二十日判決確定證明書（見偵一卷第四十五頁）、原審民事
    執行處95年9月28日南院慧95執坤字第35080號通知（見偵一
    卷第四十七頁）。國僑公司與告訴人等有前開土地之合建、
    填土糾紛之事實，為本案之前提事實。
(三)國僑公司先於九十二年六月十七日以台南金華路郵局第一０
    五號存證信函通知告訴人乙○○：「．．如台端執意拆除地
    上物，則本公司將前去取回該案場土地由魚塭地改良為建築
    用地時本公司所填入之土方，敬請迅速返還本公司所填之土
    方或將土方折價付款予本公司，．．」有卷附前開存證信函
    可稽（見警二卷第六十六頁）。其後，國僑公司於九十六年
    八月三十日以臺灣高雄地方法院郵局第二七五五號存證信函
    通知告訴人乙○○及丙○○：「．．合建房屋座落之土地之
    土方皆為本公司所載運填埋整平，本公司依法自應（得）將
    前載運填埋之土方挖取載離，回復原有未合建前之狀態．．
    ，上開土地上之土方及嗣後拆除之房屋座落之土地上之土方
    ，本公司將依法挖取、搬離，特此通知。」亦有卷附前開存
    證信函可稽（見偵一卷第十五頁）。另國僑公司再於九十六
    年九月十八日委由顏福松律師發函予告訴人丁○○○，通知
    告訴人丁○○○依國僑公司與被繼承人莊一平訂定之協議書
    約定支付填土費用一三二０萬元；於九十六年十月十一日委
    由顏福松律師發函予告訴人丁○○○，通知告訴人丁○○○
    依約履行，否則國僑公司將於九十六年十月二十五日立即派
    員開挖取回國僑公司填載之土方，有卷附尚耕法律事務所耕
    律字第961033號、第961036號律師函影本各一件可參（見一
    審卷第五十三頁證物袋內）。此外，國僑公司復於九十六年
    十月二十五日挖土前，在前開土地上豎立公告牌，內容記載
    「．．本（國僑）公司將於九十六年十月二十五日在本溪墘
    段、地號一一六五、一一六五－一、一一六五－二土地進行
    土方挖取，請車輛、攤販勿進入工地。．．」等情，業據告
    訴人丁○○○於原審九十八年五月五日準備程序中供明在卷
    ，並有其提出之現場照片二幀可憑（見一審卷第三十二、三
    十三頁）。是見本件共同被告戊○○與案外人王福松於赴前
    開土地挖土之前，已先由國僑公司以存證信函、律師函通知
    告訴人，預先告知欲前往上開土地挖土，甚至在前開土地上
    豎立告示牌明確公告施工日期，足見被告二人之行為顯非乘
    告訴人等之不知，以和平或秘密之方法而竊取告訴人之土方
    ，將之移入自己實力管領支配之下。依上說明，被告二人之
    行為已非屬刑法竊盜罪規定之「竊取」文義所涵攝範圍，而
    與竊盜罪之要件不符。況共同被告戊○○於九十六年九月十
    五日為告訴人丙○○等人制止施工時，即主動至台南市警察
    局第三分局海南派出所報案，要對告訴人丙○○等人提出強
    制罪之告訴，亦有卷附民眾言詞告訴紀錄表可稽（見警二卷
    第九十六頁），益徵被告等所為顯與竊盜罪之「竊取」行為
    有別。
(四)共同被告戊○○與受僱於戊○○之不知情挖土機駕駛王福松
    駕駛挖土機於上開土地上挖掘土方時，僅有挖土機於現場進
    行挖土，而挖掘出來之土方則直接堆置於四周土地上等情，
    業據告訴人乙○○、丙○○及丁○○○於警詢時陳述在卷（
    見警二卷第十七、十九頁、偵一卷第六十五頁、警二卷第二
    十四、二十五頁、南市警三刑字第09643025880號警卷《下
    稱「警一卷」》第二頁），核與現場拍攝之照片二十四張及
    臺南市警察局第三分局海南派出所現場查獲之機具代保管切
    結書、責付保管單所載之情形相符（見警二卷第四十四至五
    十四頁、警一卷第十三至十六頁）。亦即，共同被告戊○○
    及案外人王福松挖土時並無挖土機以外之任何車輛於該地等
    候載運土方，或已有土方裝載於車上之事實，核與一般盜採
    土方、砂石者，為儘速取得盜採之土方、砂石避免被發現、
    查獲，均於盜採時即會同載運砂石之貨車前來，並於盜採挖
    取時即直接將土方、砂石裝載於砂石車之車斗而運離現場等
    情節不同。如果僅將土方、砂石挖出並堆置在現場卻不立刻
    運離現場，則事後再聯絡車輛載運時不但須再找來挖土機重
    新將土方、砂石搬運至砂石車上，甚至遭查獲之風險將大幅
    升高。公訴人雖認被告未將挖出之土方載運出去，係因告訴
    人即時報警制止所致，然被告挖掘土方時僅有挖土機於現場
    作業，而無其他車輛在場準備載運，已如前述。顯見其自始
    即無將挖出之土方載運離現場之計劃，此外亦無任何證據足
    認被告二人有何將前開挖出之土方載離現場、預備堆置在何
    處所、如何販賣之具體計劃，故被告挖取土方後是否有載運
    離開現場而改變管領支配關係之意思，顯然有疑。
(五)依上開合建契約、協議書、律師函、存證信函及公告牌之內
    容所示，國僑公司係因合建契約與告訴人等發生糾紛，因前
    開土地係由國僑公司填土改良，國僑公司乃要求告訴人不要
    執意要求拆除地上物及希望告訴人能支付改良前開土地之填
    土費用，並以將取回前開土地上由國僑公司所填之土方作為
    施壓方式。雖國僑公司依合建契約及協議書而填土改良前開
    告訴人所有之土地，其填入之土方因與土地相結合而無法加
    以分離，附合成不動產之一部分，具有固定性及繼續性，亦
    未有獨立於土地之外之使用目的，國僑公司對所填入前開土
    地之土方已無所有權。惟被告等主觀上既認前開土方係國僑
    公司依合建契約及協議書而填入改良前開告訴人所有之土地
    ，而主張國僑公司有取回之權利，且本件國僑公司與告訴人
    間亦確有如上所述之糾葛存在，則本件顯難認被告甲○○與
    戊○○二人主觀上有何不法所有之意圖。況本件由國僑公司
    於共同被告戊○○與案外人王福松於赴前開土地挖土之前，
    先以存證信函、律師函通知告訴人，預先告知欲前往上開土
    地挖土，甚至先在前開土地上豎立告示牌明確公告施工日期
    ，挖出土方後亦無任何將土方載離現場、預備堆置在何處所
    、如何販賣之具體計劃，而無明顯改變管領支配關係之意思
    觀之，顯與一般竊取他人動產之行為人，係趁他人對財物一
    時弛緩支配下而以和平手段改變原支配關係之情形有別。從
    而，本件共同被告戊○○與王福松等挖取土方之行為，其較
    合理之可能應係國僑公司前開合建契約遭解除並經法院判決
    敗訴，且告訴人亦未支付前開土地改良之填土費用後，心有
    未甘而假回復原狀之名，欲藉此干擾告訴人前開土地之正常
    使用或迫使告訴人出面解決雙方之合建糾紛，補償國僑公司
    所受之損失，而非有意竊取前開土方足明。
(六)綜上所述，被告甲○○雖以國僑公司負責人之身分委任授權
    共同被告戊○○以拆屋還地、回復原狀名義至前開土地挖出
    土方之行為，然參諸國僑公司與告訴人間之前開因合建契約
    及協議書所生之糾葛，並參酌戊○○與案外人王福松於赴前
    開土地挖土之前，先由國僑公司以存證信函、律師函通知告
    訴人，預先告知欲前往上開土地挖土，甚至先在前開土地上
    豎立告示牌明確公告施工日期、所挖出之土方僅係單純堆放
    在現場，並無將挖出之土方載運離現場而改變支配管領狀態
    之具體計劃、戊○○於九十六年九月十五日因告訴人丙○○
    等人出面制止施工時，即主動至台南市警察局第三分局海南
    派出所報案，要對告訴人丙○○等人提出強制罪之告訴等客
    觀情狀，顯難證明被告甲○○與戊○○主觀上具有不法所有
    之意圖及客觀上符合「竊取」之要件。揆諸前開說明，自不
    得遽認被告甲○○與戊○○共同涉犯公訴人指訴之竊盜未遂
    罪嫌。此外，本院復查無其他積極證據足以證明被告確有公
    訴人所指犯行，本諸無罪推定原則，被告甲○○與戊○○共
    同竊盜未遂罪嫌自屬不能證明。
五、原審認被告甲○○共同竊盜未遂罪嫌不能證明，而為無罪判
    決之諭知。本院經核原判決認事用法，均無不合。公訴人上
    訴，指摘原判決不當，為無理由，應予駁回。另共同被告戊○○通緝中，俟緝獲另結。至告訴人等指認被告等人所為涉
    及毀損罪嫌部分，因與上開公訴人指訴之本件共同竊盜未遂
    罪嫌，未具有犯罪事實同一性，本院自無從變更起訴法條，
    予以審酌，附此敘明。
六、據上論斷，應依刑事訴訟法第三百六十八條，判決如主文。
本案經檢察官郭珍妮到庭執行職務。
中    華    民    國    98    年    11    月    25    日
                  刑事第一庭審判長法官  黃  崑  宗
                                  法官  王  明  宏
                                  法官  蔡  長  林
以上正本證明與原本無異。
不得上訴。
                                書記官  李  培  薇
中    華    民    國    98    年    11    月    26    日
附表
┌──┬────┬──────┬─────┬─────┐
│編號│時間    │坐落土地    │所有權人  │行為人    │
├──┼────┼──────┼─────┼─────┤
│１  │96年9月 │臺南市安南區│告訴人周慶│王福松    │
│    │11日下午│富里溪墘段  │鐘、乙○○│          │
│    │1時30分 │1178之1至7地│          │          │
│    │許      │號、1178之24│          │          │
│    │        │至26地號土地│          │          │
├──┼────┼──────┼─────┼─────┤
│２  │96年9月 │臺南市安南區│告訴人周慶│共同被告謝│
│    │14日下午│富里溪墘段17│鐘、乙○○│其才      │
│    │5時許   │之16地號土地│          │          │
├──┼────┼──────┼─────┼─────┤
│３  │96年9月 │臺南市安南區│告訴人周慶│王福松    │
│    │15日下午│富里溪墘段17│鐘、乙○○│          │
│    │3時55分 │之16地號土地│          │          │
│    │許      │            │          │          │
├──┼────┼──────┼─────┼─────┤
│４  │96年9月 │臺南市安南區│告訴人周慶│王福松    │
│    │22日下午│富里溪墘段15│鐘、乙○○│          │
│    │12時20分│之12地號土地│          │          │
│    │許      │            │          │          │
├──┼────┼──────┼─────┼─────┤
│５  │96年10月│臺南市安南區│告訴人莊吳│共同被告謝│
│    │25日上午│富里溪墘段  │金英      │其才      │
│    │10時40分│1165之1地號 │          │          │
│    │許      │土地        │          │          │
└──┴────┴──────┴─────┴─────┘

司法院資訊處製作；財團法人民間司法改革基金會備份。
